臺北高等行政法院判決　　　　　　　　　　　　　　　九十三年度簡字第三七三號
　　原　　　告　東美電腦有限公司
　　代　表　人　甲○○
　　　　　　　　送達代收人　乙.
　　被　　　告　財政部臺灣省北區國稅局
　　代　表　人　許虞哲（局長）
　　　　　　　　送達代收人　徐.
右當事人間因營利事業所得稅事件，原告不服財政部中華民國九十二年十二月二十四
日台財訴字第０九二００六四八九三號訴願決定，提起行政訴訟。本院判決如左：
　　主  　　文
原告之訴駁回。
訴訟費用由原告負擔。
　　事  　　實
一、事實概要：原告八十九年度股東可扣抵稅額帳戶變動明細表申報，原列報股東可
　　扣抵帳戶減除項目─分配股利總額或盈餘總額所含之可扣抵稅額為新台幣（下同
    ）三○、六三一元，惟依其全年股利分配彙總資料申報書所載分配予股東之可扣
    抵稅額為四二、五○三元，是其分配予股東之可扣抵稅額超過其應分配之可扣抵
    稅額，計超額分配一一、八七二元，被告初查乃核定補徵超額分配可扣抵稅額一
    一、八七二元，並按超額分配之金額處一倍之罰鍰一一、八七二元。原告不服，
    申經復查結果，未獲准變更，提起訴願，亦遭決定駁回，遂向本院提起行政訴訟
    。
二、兩造聲明：
　(一)原告聲明：訴願及復查決定暨原處分均撤銷。
　(二)被告聲明：
　　1.駁回原告之訴。
　　2.訴訟費用由原告負擔。
三、兩造主張：
　(一)原告起訴意旨略謂：
    被告於八十七年間開始實施兩稅合一制度，當時原告之會計在向主管機關詢問時
    未得到明確之答覆，由於新制度剛推行及原告詢問未果，乃造成本件缺失，實非
    原告所願。且原告在申報扣繳時係採「媒體申報」方式，日後查核時可以自動勾
    稽是否異常，原告並非故意超額分配可抵扣稅額，就被告而言也可輕易查核，且
    被告在考慮處罰時，不能只考慮金額大小，尚須考慮犯錯情節；當人民對制度之
    實施有疑問時，理應詢問該主管機關，但主管機關未有明確答覆，嗣所造成之缺
    失責任卻推由人民負擔全部責任，實不合理，原處分自有違誤。
  (二)被告答辯意旨略謂：
  　1.按「營利事業分配屬八十七年度或以後年度之盈餘時，應以股利或盈餘之分配
　　　日，其股東可扣抵稅額帳戶餘額，占其帳載累積未分配盈餘帳戶餘額之比率，
　　　作為稅額扣抵比率，按各股東或社員獲配股利淨額或盈餘淨額計算其可扣抵之
　　　稅額，併同股利或盈餘分配。其計算公式如下︰稅額扣抵比率＝股東可扣抵稅
　　　額帳戶餘額除以累積未分配盈餘帳戶餘額；股東（或社員）可扣抵稅額＝股利
　　　（或盈餘）淨額Ｘ稅額扣抵比率。營利事業依前項規定計算之稅額扣抵比率，
　　　超過稅額扣抵比率上限者，以稅額扣抵比率上限為準，計算股東或社員可扣抵
　　　之稅額。稅額扣抵比率上限如下︰一、累積未分配盈餘未加徵百分之十營利事
　　　業所得稅者，為百分之三三‧三三。二、累積未分配盈餘已加徵百分之十營利
　　　事業所得稅者，為百分之四八‧一五。三、累積未分配盈餘部分加徵、部分未
　　　加徵百分之十營利事業所得稅者，為各依其占累積未分配盈餘之比例，按前兩
　　　款規定上限計算之合計數。第一項所稱營利事業帳載累積未分配盈餘，係指營
　　　利事業依商業會計法規定處理之八十七年度或以後年度之累積未分配盈餘。第
　　　一項規定之稅額扣抵比率，以四捨五入計算至小數點以下第四位為止；股東或
　　　社員可扣抵稅額尾數不滿一元者，按四捨五入計算。」、「營利事業有左列各
　　　款規定情形之一者，應就其超額分配之可扣抵稅額，責令營利事業限期補繳，
　　　並按超額分配之金額，處一倍之罰鍰︰一、違反第六十六條之二第二項、第六
　　　十六條之三或第六十六條之四規定，虛增股東可扣抵稅額帳戶金額，或短計第
　　　六十六條之六規定之帳載累積未分配盈餘帳戶金額，致分配予股東或社員之可
　　　扣抵稅額，超過其應分配之可扣抵稅額者。二、違反第六十六條之五第一項規
　　　定，分配予股東或社員之可扣抵稅額，超過股利或盈餘之分配日其股東可扣抵
　　　稅額帳戶餘額者。三、違反第六十六條之六規定，分配股利淨額所適用之稅額
　　　扣抵比率，超過規定比率，致所分配之可扣抵稅額，超過依規定計算之金額者
　　　。營利事業違反第六十六條之七規定，分配可扣抵稅額予其股東或社員，扣抵
　　　其應納所得稅額者，應就分配之可扣抵稅額，責令營利事業限期補繳，並按分
　　　配之金額處一倍之罰鍰。」，分別為所得稅法第六十六條之六及第一百十四條
　　　之二所明定。
    2.原告八十九年度股東可扣抵稅額帳戶變動明細表，申報盈餘分配基準日為八十
      九年六月三十日，申報基準日可扣抵帳戶餘額為六四、四九二元，申報截至分
      配日止八十七年度以後之帳載累積未分配盈餘為一四三、一二三元，計算可扣
      抵比率為百分之四五．０六，超過扣抵比率上限百分之三三．三三，於分配股
      利時，以稅額扣抵比率百分之三十三分配與股東，原告全年股利分配彙總資料
      申報書，申報分配予股東之可扣抵額為四二、五０三元。惟查原告基準日股東
      可扣抵帳戶之餘額應為三四、三七七元，截至分配日止八十七年度以後之帳載
      累積未分配盈餘為一四三、一二三元，依所得稅法第六十六條之六計算之稅額
      扣抵比率應為百分之二四．０二，又原告八十八年度未分配盈餘申報書，當年
      度盈餘分配之股利淨額為一二七、五二三元，申報股東可扣抵帳戶減除項目─
      分配股利總額或盈餘總額所含之可扣抵稅額應為三０、六三一元，原告實際分
      配予股東之可扣抵稅額為四二、五０三元，超過其應分配之可扣抵稅額，核有
      超額分配一一、八七二元，被告除核定補徵超額分配可抵稅額一一、八七二元
      外，並依所得稅法第一百十四條之二第一項規定，按超額分配之金額，課處一
      倍之罰鍰一一、八七二元，揆之首揭法條規定，洵無不合。至原告對核定補徵
      超額分配可扣抵稅額，並無爭議，對於罰鍰部分主張八十七年度始實施兩稅合
      一新制度，非故意超額分配可扣抵稅額，申請免罰乙節，查司法院釋字第二七
      五號解釋文「人民違反法律上之義務而應受行政罰之行為，法律無特別規定時
      ，雖不以出於故意為必要，仍須以過失為其責任條件。但應受行政罰之行為僅
      須違反禁止規定或作為義務，而不以發生損害或危險為其要件者，推定為有過
      失，於行為人不能舉證證明自己無過失時，即應受處罰」，是原告既無法舉證
      其為無過失，即應受處罰，其主張免罰於法無據，原處分自無違誤。
    理      由
一、本件起訴時被告代表人原為林吉昌，嗣於本件訴訟程序進行中變更為許虞哲，茲
    由其聲明承受訴訟，核無不合，應予准許，合先敘明。
二、按「營利事業分配屬八十七年度或以後年度之盈餘時，應以股利或盈餘之分配日
    ，其股東可扣抵稅額帳戶餘額，占其帳載累積未分配盈餘帳戶餘額之比率，作為
    稅額扣抵比率，按各股東或社員獲配股利淨額或盈餘淨額計算其可扣抵之稅額，
    併同股利或盈餘分配。其計算公式如下︰稅額扣抵比率＝股東可扣抵稅額帳戶餘
    額除以累積未分配盈餘帳戶餘額；股東（或社員）可扣抵稅額＝股利（或盈餘）
    淨額Ｘ稅額扣抵比率。營利事業依前項規定計算之稅額扣抵比率，超過稅額扣抵
    比率上限者，以稅額扣抵比率上限為準，計算股東或社員可扣抵之稅額。稅額扣
    抵比率上限如下︰一、累積未分配盈餘未加徵百分之十營利事業所得稅者，為百
    分之三三‧三三。二、累積未分配盈餘已加徵百分之十營利事業所得稅者，為百
    分之四八‧一五。三、累積未分配盈餘部分加徵、部分未加徵百分之十營利事業
    所得稅者，為各依其占累積未分配盈餘之比例，按前兩款規定上限計算之合計數
    。第一項所稱營利事業帳載累積未分配盈餘，係指營利事業依商業會計法規定處
    理之八十七年度或以後年度之累積未分配盈餘。第一項規定之稅額扣抵比率，以
    四捨五入計算至小數點以下第四位為止；股東或社員可扣抵稅額尾數不滿一元者
    ，按四捨五入計算。」、「營利事業有左列各款規定情形之一者，應就其超額分
    配之可扣抵稅額，責令營利事業限期補繳，並按超額分配之金額，處一倍之罰鍰
    ︰一、違反第六十六條之二第二項、第六十六條之三或第六十六條之四規定，虛
    增股東可扣抵稅額帳戶金額，或短計第六十六條之六規定之帳載累積未分配盈餘
    帳戶金額，致分配予股東或社員之可扣抵稅額，超過其應分配之可扣抵稅額者。
    二、違反第六十六條之五第一項規定，分配予股東或社員之可扣抵稅額，超過股
    利或盈餘之分配日其股東可扣抵稅額帳戶餘額者。三、違反第六十六條之六規定
    ，分配股利淨額所適用之稅額扣抵比率，超過規定比率，致所分配之可扣抵稅額
    ，超過依規定計算之金額者。營利事業違反第六十六條之七規定，分配可扣抵稅
    額予其股東或社員，扣抵其應納所得稅額者，應就分配之可扣抵稅額，責令營利
    事業限期補繳，並按分配之金額處一倍之罰鍰。」，分別為所得稅法第六十六條
    之六及第一百十四條之二所明定。
三、按當事人主張事實，須負舉證責任，倘其所提出之證據，不足為主張事實之證明
    ，自不能認其主張之事實為真實。行政法院（現已改制為最高行政法院）三十九
    年度判字第二號著有判例。本件原告八十九年度股東可扣抵稅額帳戶變動明細表
    申報，列報股東可扣抵帳戶減除項目─分配股利總額或盈餘總額所含之可扣抵稅
    額為三○、六三一元，惟依其全年股利分配彙總資料申報書，申報分配予股東之
    可扣抵稅額為四二、五○三元，分配予股東之可扣抵稅額超過其應分配之可扣抵
    稅額，核有超額分配一一、八七二元，被告乃核定補徵超額分配可扣抵稅額為一
    一、八七二元，並按超額分配之金額處一倍之罰鍰一一、八七二元等情，有原告
    八十九年度股東可扣抵稅額帳戶變動明細表及全年股利分配彙總資料申報書等影
    本附於原處分卷可稽。第以原告身為營利事業，其申報上開數據本係援引其內部
    資料為之，自不容事後諉為不知，是其對本年度股東可扣抵稅額帳戶變動明細表
    、全年股利分配彙總資料申報書、未分配盈餘申報書等申報之內容當知之甚詳，
    毋庸置疑。惟查系爭年度股東可扣抵稅額帳戶變動明細表申報盈餘分配基準日為
    八十九年六月三十日，申報基準日可扣抵帳戶餘額為六四、四九二元，申報截至
    分配日止八十七年度以後之帳載累積未分配盈餘為一四三、一二三元，計算可扣
    抵比率為百分之四五‧○六，超過扣抵比率上限百分之三三‧三三，於分配股利
    時，以稅額扣抵比率百分之三十三分配予股東，然查其全年股利分配彙總資料申
    報書列報分配予股東之可扣抵稅額為四二、五○三元，是其基準日股東可扣抵帳
    戶之餘額應為三四、三七七元，截至分配日止八十七年度以後之帳載累積未分配
    盈餘為一四三、一二三元，依所得稅法第六十六條之六計算之稅額扣抵比率應為
    百分之二四‧○二，依其八十八年度未分配盈餘申報書所載當年度盈餘分配之股
    利淨額為一二七、五二三元，申報股東可扣抵帳戶減除項目─分配股利總額或盈
    餘總額所含之可扣抵稅額為三○、六三一元，故原告實際分配予股東之可扣抵稅
    額為四二、五○三元，超過其應分配之可扣抵稅額，核有超額分配一一、八七二
    元之事實，堪以認定，則原告以核定補徵超額分配可扣抵稅額一一、八七二元，
    即非無據。茲原告主張八十七年始實施兩稅合一制度，其向主管機關詢問未得到
    明確之答覆，致造成缺失，非其所願，且其申報扣繳採媒體申報，可自動勾稽查
    核，故應予免罰等語。惟查「人民違反法律上之義務而應受行政罰之行為，法律
    無特別規定時，雖不以出於故意為必要，仍須以過失為其責任條件。但應受行政
    罰之行為僅須違反禁止規定或作為義務，而不已發生損害或危險為其要件者，推
    定為有過失，於行為人不能舉證證明自己無過失時，即應受處罰」，業經司法院
    大法官會議著有第二七五號解釋可參。本件原告有超額分配之事實，已如上述，
    是其所言兩稅合一制度之實施本無礙於其違章之成立，況其空言無過失，卻迄未
    提出任何證據以實其說，徵之首開判例意旨，殊難信其所言為實在。從而被告以
    原告超額分配一一、八七二元而予以課處罰鍰，揆之所得稅法第一百十四條之二
    第一項規定，並無違誤，訴願決定予以維持，亦無不合，原告起訴意旨難認為有
    理由，自應予以駁回。另本件依卷內資料，事證已臻明確，爰不經言詞辯論為之
    ，併此敘明。
據上論結，本件原告之訴為無理由，爰依行政訴訟法第二百三十六條、第一百九十五
條第一項後段、第九十八條第三項前段，判決如主文。
中　　華　　民　　國　　九十三　　　年　　　九　　　　月　　　三十　　　日
                       臺 北 高 等 行 政 法 院  第 三 庭
                                                法    官  林育如
右為正本係照原本作成。
本件以訴訟事件所涉及之法律見解具有原則性者為限，始得於本判決送達後二十日內
向本院提出上訴狀並表明上訴理由，如已於本判決宣示後送達前提起上訴者，應於判
決送達後二十日內補具上訴理由（均按他造人數附繕本），且經最高行政法院許可後
方得上訴。
中　　華　　民　　國　　九十三　　　年　　　十　　　　月　　  　四　　　日
　　　　　     　　　　　　　　　　　　　　　   書 記 官　林惠堉
